臺灣士林地方法院民事判決　九十一年度簡上字第一二八號
　　上　訴　人　許明文
　　訴訟代理人　甲○○
　　被上訴人　　乙○○
右當事人間請求給付票款事件，上訴人對於中華民國九十一年六月七日本院士林簡易
庭九十年度士簡字第五三○號第一審判決提起上訴，本院判決如左：
    主  文
上訴駁回。
第二審訴訟費用由上訴人負擔。
    事  實
甲、上訴人方面：
  一、聲明：
    (一)原判決廢棄。被上訴人於第一審之訴駁回。
    (二)第一、二審訴訟費用由被上訴人負擔。
  二、陳述：除與原審判決書所載者相同茲予引用外，補稱：
    (一)票據債務人不得以自己與發票人或執票人之前手間所存抗辯之事由對抗執票人
      。但執票人取得票據出於惡意者，不在此限，票據法第十三定有明文。查本件
      被上訴人非但明知甲○○逾越授權範圍，且係被上訴人要求甲○○簽立交付上
      訴人之票據。被上訴人非善意第三人，上訴人自得以甲○○逾越代理權之限制
      範圍為由，對抗被上訴人。
    (二)甲○○與上訴人雖為夫妻關係，甲○○且擔任本件上訴人之訴訟代理人，蓋因
      與被上訴人之借貸內容及經過上訴人完全不知情，由實際債務人陳述，焉能認
      甲○○証言實難認無偏頗之嫌。
    (三)原審以最高法院六十三年十月二十二日第五次民事庭庭推總會決議，認上訴人
      與被上訴人於利息到期後，同意將利息滾入本，立約約定期限清償，為債之改
      定，就超過限額部分之利息而言，不啻已為任意給付。惟查刑法第三百四十四
      條重利罪，對於取得與原本顯不相當之重利者處以刑責，其意旨乃為妨止不肖
      之人牟利，且民法第二百零五條約定利率，超過週年利率百分之二十者，債權
      人對於超過部分之利息，無請求權。又民法第二百零六條巧取利益之禁止，原
      審均違反前揭法令規定而為判決，顯然違背法令，請求判決如訴之聲明。
  三、證據：援用原審之立證方法外，請求傳訊証人林美蘭及調閱九十年偵第八一○
      四號重利罪卷証。
乙、被上訴人方面：
  一、聲明：駁回上訴。
  二、陳述：除與原審判決書所載者相同茲予引用外，補稱：
　　(一)上訴人雖主張系爭支票為甲○○逾越權限擅自簽發，依票據法第十條第二項規
　　　定，伊無庸負責，而應由甲○○自負票據責任云云，惟查此項抗辯毫不足採，
　　　蓋：
      (1)上訴人自承：「我有同意甲○○使用系爭支票帳戶之支票，我已同意她使用
        支票十餘年」云云，可見上訴人確有授權甲○○代伊完成發票行為後，使用
        並流通其支票無疑，則上訴人就系爭支票，自應依票據法第五條第一項規定
        ，依票上所載文義對上訴人負給付票款之責。
      (2)票據為不要因行為，且票據債務人不得以自己與發票人或執票人之間所存抗
        辯事由，對抗執票人（票據法第十三條前段參照）。故上訴人以伊與被上訴
        人之前手即甲○○間所存的抗辯事由（即限制支票之用途），對抗執票人即
        被上訴人，於法即有不合。何況甲○○亦證稱：「我是為了代墊客戶保費，
        故向被上訴人借款」，則甲○○使用上訴人之支票亦無逾越權限可言，應屬
        無疑。
      (3)且甲○○使用上訴人支票向被上訴人借款之時間，自八十四年迄今長達六年
        之久（上訴人亦自承伊同意甲○○使用支票十餘年），而其數量更達三百張
        以上，且甲○○大部分向被上訴人所借之款項，均進入上訴人之戶頭（註：
        少部分則匯入甲○○或伊所指定之帳戶），而上訴人與甲○○又均在國華人
        壽任職，則按諸常情，上訴人對其配偶甲○○向被上訴人借款用以先行墊付
        客戶之保費乙事，絕無諉諸不知之理，則何有甲○○使用上訴人支票係逾越
        權限或無權處分之可言！
　　　(4)甲○○持上訴人之支票來向被上訴人借款時，常由上訴人駕駛其第七二六六
　　　　號之黑色賓士Ｅ２８０型轎車，來到被上訴人住家之巷口交付票據，則若謂
　　　　上訴人不知其配偶甲○○持伊之支票向被上訴人調錢，實屬卸責之詞，而不
　　　　足採信。
      (5)何況上訴人亦認識被上訴人，且其公司出外旅遊時，亦常邀被上訴人一同出
        遊（請參閱被上訴人在原審所提呈之證據二號照片及名片），則若謂上訴人
        不知其配偶甲○○有持伊之支票向被上訴人借錢，無人能信。
      (6)又票據法第十條第一、二項規定代理人應自負票據責任乙節，係指無權代理
        或逾越權限代理之人，在票據上自己簽名表示代理之旨時，應自負票據責任
        而言；如若該代理人未在票據上簽名、而僅蓋本人名義之圖章者，則不能依
　　　　票據法第十條第一或二項之規定命該代理人負責，至於本人應否負責，應依
        票據法第十四條、民法第一百零七條等規定決之（以上所述，有被上訴人在
        原審所提呈證據三、四號之最高法院五十一年度台上字第一三二六號判例及
        五十一年度第三次民、刑庭總會會議決議（二）可稽）。本件中，甲○○就
        上訴人之發票行為，既未在上訴人圖章旁簽自己名義表示代理之旨，依前揭
        實務見解，即與票據法第十條第一、二項之規定無涉，故上訴人引用票據法
        第十條第一、二項之規定主張自己免責、應由甲○○負票據責任云云，實有
        誤會！至於甲○○獨立在系爭支票上背書，仍甲○○依票據法第五條及其他
        有關背書人之規定應負其票據責任，與票據法第十條第一、二項之規定並無
        關涉。
      (7)另查票據法第十四條第一項所謂以惡意或重大過失取得票據，不得享有票據
        上之權利者，係指從無權處分人之手受讓票據，於受讓當時明知或因有重大
        過失而不知伊為無權處分人而言（最高法院六十七年度台上字第一八六二號
        判例參照）。本件上訴人既自承伊同意甲○○使用支票十餘年，且甲○○向
        被上訴人借款係用以代墊國華人壽客戶之保費，而甲○○交付給被上訴人之
　　　　支票數量又更高達三百張以上，則若謂甲○○在此種情形下使用上訴人之支
        票係無權處分，實無人能信！且按諸常理，被上訴人在此種情形下亦不可能
        知悉甲○○使用上訴人之支票係屬無權處分！故上訴人辯稱被上訴人係明知
　　　　甲○○為無權處分、而仍取得系爭支票云云，要不足採。
　  (二)上訴人雖又謂系爭支票均係利息部分，伊本金已全數清償，被上訴人請求伊給
      付系爭票款，係違背民法第二百零五條有關最高利率之限制規定與第二百零六
      條有關巧取利益之禁止規定云云，惟查：
　　　(1)系爭支票均為本金票，並非利息票，而甲○○用以給付利息之客票均已跳票
　　　　（請參閱被上訴人在原審所提呈之證據七號），等於未為給付，何有違背民
　　　　法第二百零五條與第二百零六條規定之可言！
　　　(2)況若系爭支票係利息票者，則其金額不應該都是整數，而應計至個位數才對
　　　　！然查系爭支票之票款，均是千元或萬元以上之整數金額，並無個位數之零
　　　　頭存在，足證上訴人所稱系爭支票為利息票之說詞，係虛偽不實。
      (3)此外上訴人自承被上訴人曾交付伊六千三百九十四萬六千二百六十三元之款
        項，則此項金額再加上上訴人故意短列被上訴人曾交付給伊之五千三百二十
        八萬三千一百一十九元，被上訴人交付上訴人之金額，實與上訴人簽交被上
        訴人兌領之支票面額相近，則上訴人辯稱系爭支票均是利息票，而伊所負欠
        之本金債務早已還清云云，自不足取！
　　(三)次按系爭支票乃上訴人配偶甲○○代伊完成發票行為後，甲○○再背書轉讓予
      被上訴人，故兩造間非直接前後手關係，上訴人自不得以伊與被上訴人間無原
　　　因關係為由，做為不付票款之抗辯，應無疑問。
    (四)第查在票據上簽名者，依票上文義負責，又支票發票人應照支票文義擔保支票
      之支付，票據法第五條及第一百二十六條各定有明文，因此被上訴人基於票據
      關係請求上訴人給付票款，即無不合。上訴人謂伊與被上訴人並不認識、故無
　　　庸負票據責任云云，不惟與事實相悖，且在法律上亦無理由。
    (五)又依票據行為之獨立性，同一票據上各個票據行為，各依票上所載之文義分別
      獨立，一行為之無效，不影響於他行為，最高法院四十九年度台上字第三三四
      號判例就此更明示：「支票乃文義證券及無因證券，證券上之權利義務悉依證
      券上所載文句而決定其效力，從而支票上權利，依支票文義而發生，與其基礎
      之原因關係各自獨立，支票上權利之行使不以其原因關係存在為前提，故其原
　　　因關係不存在或無效時，執票人仍得依支票文義行使其權利。」因此上訴人爭
　　　執被上訴人與甲○○間原因關係之有效性（即有無重利問題存在），做為自己
　　　不負票據責任之抗辯，自無理由。
    (六)何況票據行為係不要因行為，執票人不負證明關於給付原因之責任（最高法院
      六十四年度台上字第一五四○號判例參照），故上訴人自更無以訴外人甲○○
      與被上訴人間之借款關係未釐清為由，作為自己不負票據責任之藉口。
  三、證據：援用原審之立證方法。
    理  由
一、本件被上訴人起訴主張被上訴人持有上訴人簽發如附表所示之支票六紙，屆期提
    示不獲兌現，爰依票據法律關係訴請上訴人給付票款二百四十三萬五千元，及如
    附表編號一至六所示各筆票款，自各該提示日起，至清償日止，按週年利率百分
    之六計算之利息。上訴人則以被上訴人明知訴外人甲○○逾權簽發票據，係惡意
    取得票據，上訴人自得以甲○○逾越代理權之限制範圍為由，對抗被上訴人；且
    訴外人甲○○借票後屆期無力支付，再借票以供前筆借款清償兌現之用，被上訴
    人竟將借款金額累算後計算高額利息，非惟觸犯重利罪，且依民法第二百零五條
    、第二百零六條之規定均非法之所許，原審判命上訴人給付該等票款，顯然違背
　　法令等語提起上訴。
二、被上訴人主張持有上訴人簽發如附表所示之支票六紙，業據提出相符之支票及退
　　票理由單為證，上訴人對此支票六紙發票人印文之真正性均不爭執，自堪信為真
　　實。雖上訴人抗辯被上訴人明知訴外人甲○○逾越代理權限依票據法第十三條規
　　定，上訴人得以此對抗被上訴人。經查：
    (一)按代理人於代理權限內，以本人名義所為之意思表示，直接對本人發生效力，
      民法第一百零三條第一項定有明文，票據行為既為法律行為之一，自亦得由他
      人代理；又票據係文義證券，在票據簽名者，依票上所載文義負責，票據法第
      十條第一項規定﹕「無代理權而以代理人名義簽名於票據者，應自負票據上之
      責任」即本此義，同條第二項所載，越權代理與上述無權代理規定於同一條文
      ，當然仍係指代理人簽署自己之名義者而言，若本人將名章交與代理人，而代
      理人越權將本人名章蓋於票據者，自無本條之適用。如謂未露名之代理人須負
      票據之責任，必將失去票據之要旨，故票據僅蓋本人名義之圖章者，不能依票
      據法第十條命未露名義之代理人負票據之責任，至本人應否負責，應依本條以
　　　外之其他民事法令，如票據法第十四條，民法第一百零七條之規定處理。
    (二)如附表所示之支票係上訴人將名章交由訴外人甲○○，再由訴外人甲○○簽署
      上訴人之名義發票，始交付予被上訴人，此為兩造所不爭執。且上訴人有授權
      給訴外人甲○○簽發支票（見九十一年九月二十五日準備程序筆錄第二頁），
      是依上開規定，訴外人甲○○以上訴人名義簽發系爭支票之行為，直接對上訴
      人發生效力；上訴人應依票據法之規定負發票人付款之責任。
　　(三)上訴人雖又辯稱：被上訴人明知甲○○逾越授權範圍，代理上訴人簽發票據，
　　　仍予收受等語，證人即上訴人之配偶甲○○亦證稱：伊有向被上訴人告知，上
　　　訴人授權伊簽發支票之範圍等語（詳見原審九十一年四月二十三日言詞辯論筆
　　　錄），然此為被上訴人所否認，且衡以證人甲○○與上訴人為夫妻關係，其証
　　　詞難免偏頗；再者，代理權之限制及撤回，不得以之對抗善意第三人，民法第
　　　一百零七條前段規定甚明。依據上訴人所提出被證三至被證十三之書面資料，
　　　自八十四年間起，訴外人甲○○代理上訴人簽發票據並持向被上訴人借貸之金
　　　額累計達數千萬元之鉅，此為兩造所不爭執，被上訴人倘知甲○○逾越上訴人
　　　授與之代理權限，自行蓋用上訴人印章簽發系爭支票，絕無平白甘冒上訴人否
　　　認授與代理權之風險，長期使自己所收受之鉅額支票處於隨時可能不獲付款之
　　　境地；況証人甲○○復稱「（錢）是匯到許明文（即上訴人）支票帳戶內」（
　　　見原審九十年七月六日言詞辯論筆錄第三頁），衡情上訴人對自己帳戶內之金
　　　錢往來情形，自難諉為不知，若果訴外人甲○○有越權代理之情事，何以上訴
　　　人竟容任此一情事不斷發生，以致金額高達數千萬元之譜；另訴外人甲○○持
　　　上訴人之支票向被上訴人貸借款項，並言明將款項匯入上訴人帳戶時，依一般
　　　交易常理，應可推認訴外人甲○○為有完全授權之人，否則被上訴人如明知訴
　　　外人甲○○係越權簽發票據之人，自當與訴外人甲○○共同將越權借貸一事蒙
　　　蔽上訴人，焉有再將借貸款項匯人上訴人帳戶而自曝內情之理。
    (四)綜上所言，上訴人所辯被上訴人非善意第三人云云，即無可取。上訴人自不得
      以訴外人甲○○逾越代理權之限制範圍對抗被上訴人。
    (五)如前所述，被上訴人非明知訴外人甲○○逾越代理權限一事，事証已明，上訴
      人再聲請傳訊証人林美蘭，核無必要，附此敘明。
三、按票據法第十四條所謂以惡意取得票據者，不得享有票據上之權利，係指從無權
    處分人之手，受讓票據，於受讓當時有惡意之情形而言，如從有正當處分權人之
    手，受讓票據，係出於惡意時，亦僅生票據法第十三條但書所規定，票據債務人
    得以自己與發票人或執票人之前手間所存人的抗辯之事由對抗執票人而已，尚不
    生執票人不得享有票據上權利之問題，最高法院六十七年台上字第一八六二號判
    例著有明文。上訴人既不得以甲○○逾越代理權之限制範圍，對抗善意之被上訴
    人，前已述及，則甲○○為向被上訴人借款，代理上訴人簽發交付如附表所示支
    票六紙予被上訴人，作為清償方式，對於被上訴人而言，即非自無處分權人之手
    ，取得票據之人。至被上訴人依約將借款如數匯入甲○○指定之帳戶後，甲○○
    如何事後運用借得之款項（是否供被上訴人提示其他票據兌現後領得？或另作其
    他用途使用？），參諸上開判例意旨，顯與票據法第十四條所謂之「惡意」無涉
    ，因此，上訴人辯稱：被上訴人雖已將二百四十三萬五千元之款項如數匯入甲○
    ○指定之支票存款帳戶，但所匯入之款項，其實均由被上訴人提示票據兌現後領
    走（由於本金早已全部清償完畢，此部分所清償者均係重利部分），甲○○實際
    上並未取得分文借款，被上訴人以此原因關係取得如附表所示支票，即屬票據法
    第十四條第一項之惡意等語，洵屬無據。
四、如附表所示支票六紙，均係甲○○為供清償自己向被上訴人借貸之借款債務，代
    理被告所簽發，前已認定，其中如附表所示編號一、二號支票，係由甲○○代理
    上訴人簽發交付給被上訴人，如附表所示編號三至六號支票，則由甲○○代理上
　　訴人簽發後，再由甲○○本人於票據背面背書，始交付被上訴人，此經原審當庭
　　勘驗如附表所示支票六紙核對無訛（詳見九十年八月二十四日言詞辯論筆錄），
　　且為兩造所不爭執。惟無論甲○○係代理上訴人或基於背書人之地位而交付被上
　　訴人如附表所示支票六紙，系爭六紙支票既均作為甲○○向被上訴人借貸之清償
　　方式而交付，此即被上訴人取得如附表所示支票六紙之原因關係（至於原因關係
　　成立生效與否，詳如後述）。至上訴人（即發票人本人）與被上訴人（即執票人
　　）間有無直接債權債務關係存在，對於上開票據原因關係之認定，不生影響。
五、又查，甲○○持如附表所示支票六紙向被上訴人借貸之款項，被上訴人已如數匯
    入甲○○所指定之帳戶（即上訴人在中國國際商業銀行蘭雅分行帳號00000
    000000號之帳戶），此為上訴人所自承（詳見九十一年五月十四日言詞辯
    論筆錄），則被上訴人主張伊已依約「交付借款」予甲○○，應堪認定。被上訴
    人取得如附表所示支票六紙之原因關係（即消費借貸契約關係）既均合法成立生
    效，上訴人自不得任意以兩造間無票據原因關係存在，拒絕給付系爭票款。至被
    上訴人依約將借款如數匯入甲○○指定之帳戶後，甲○○如何事後運用借得之款
    項（是否供被上訴人提示其他票據兌現後領得？或另作其他用途使用？），核與
    甲○○已受領同額借款之認定無關。是上訴人辯稱：被上訴人所匯入之款項，其
    實均由被上訴人提示票據兌現後領走（由於本金早已全部清償完畢，此部分所清
    償者均係重利部分），應認被上訴人係以不相當之對價取得票據，依票據法第十
    四條第二項之規定，被上訴人不能享有票據上之權利等語，容有誤解。
六、按約定利率，超過週年百分之二十者，債權人對於超過部分之利息，無請求權，
    民法第二百零五條固有明文。惟按超過法定最高限額利率之利息，依民法第二百
    零五條及利率管理條例第五條規定，僅債權人對之無請求權而已，並非約定無效
    而其債權不存在，債務人於利息到期後，同意將利息（包括超過限額部分之利息
    ）滾入原本，立約約定期限清償，為債之更改，就超過限額部分之利息而言，不
    啻已為任意給付，更難謂債權人就更改後之債權中原來超過限額之利息部分，不
    能請求，最高法院六十三年十月二十二日第五次民事庭庭推總會議決議可參，民
    法第二百零六條巧取利益之禁止，自亦同此旨趣。被告辯稱：甲○○持如附表所
    示支票六紙，向被上訴人借得款項後，均係供清償甲○○前所積欠被上訴人約定
    之高額利息（年息甚至高達百分之七十二）等語，已為被上訴人所否認，縱認上
    訴人此部分辯解為真正，然甲○○既就超過週年利率百分之二十部分利息，已另
    持票交付被上訴人，而為任意給付，則被上訴人受領清償之利息，無論約定利率
    如何，參諸上開最高法院決議，自屬有權受領，至被上訴人是否另有該當刑法第
    三百四十四條構成要件之行為，核與上開認定無涉，上訴人再請求調閱被上訴人
　　所涉重利罪之相關卷證，核無必要，併此敘明。
七、按在票據上簽名者，依票上所載文義負責，發票人應照支票文義擔保支票之支付
    ，又執票人向支票債務人行使追索權時，得請求自為付款提示日起之利息，如無
    約定利率者，依年利六釐計算，票據法第五條第一項、第一百二十六條、第一百
    三十三條規定甚明。從而，被上訴人依據票據關係請求上訴人給付票款二百四十
    三萬五千元，及如附表編號一至六所示各筆票款，自各該提示日起，至清償日止
    ，按週年利率百分之六計算之利息，為有理由，應予准許。原審就此為上訴人敗
    訴之判決，並依職權宣告及依聲請核定免為假執行之金額，經核與法並無不合。
    上訴意旨求予廢棄改判，為無理由，應予駁回其上訴。
八、本件判決之基礎已臻明確，兩造其餘攻擊防禦方法及主張舉證，經斟酌後，認與
    判決結果不生影響，無一一論述之必要，附此敘明。
九、據上論結，本件上訴為無理由，依民事訴訟法第四百三十六條之一第三項、第四
    百四十九條第一項、第七十八條，判決如主文。
中　　　華　　　民　　　國　　九十一　　年　　 十一　　 月　　 二十　　 日
                            臺灣士林地方法院民事第一庭
~B審判長法官　俞慧君
~B法　　　官　許永煌
~B法　　　官　陳雅玲
右為正本係照原本作成。
本件當事人須以本判決適用法律顯有錯誤為上訴理由時，始得於本判決送達後二十日
內向本院提出上訴狀，如已於本判決宣示後送達前提起上訴者，應於判決送達後十日
內補具上訴理由，（均按他造當事人之人數附繕本），並經本院許可後方得上訴最高
法院。
中　　　華　　　民　　　國　　九十一　　年　　 十一　　 月　　 二十二　 日
~B法院書記官　黃惠苹
~F0
附表：（新台幣）
┌──┬─────┬─────┬─────┬─────┬─────┐
│編號│付　款　人│  票　面  │　支　票  │  發　票  │　提　示　│
│    │　　　　　│　金　額  │　號　碼  │　日　期  │  年月日　│
├──┼─────┼─────┼─────┼─────┼─────┤
│    │彰化商業銀│二十一萬元│BQ0000000 │八十九年四│九十年一月│
│ 一 │行士林分行│          │　　　　　│月二十五日│十六日    │
│    │天母辦事處│          │          │          │          │
├──┼─────┼─────┼─────┼─────┼─────┤
│ 二 │同右      │二十二萬五│BQ0000000 │八十九年五│九十年三月│
│    │          │千元      │          │月二十日  │七日      │
├──┼─────┼─────┼─────┼─────┼─────┤
│    │中國國際商│五十萬元  │CA0000000 │八十九年四│九十年一月│
│ 三 │業銀行蘭雅│          │          │月三十日  │十六日    │
│    │分行      │          │          │          │          │
├──┼─────┼─────┼─────┼─────┼─────┤
│ 四 │同右      │五十萬元  │CA0000000 │八十九年四│九十年一月│
│    │          │          │          │月三十日  │十六日    │
├──┼─────┼─────┼─────┼─────┼─────┤
│ 五 │同右      │五十萬元  │CA0000000 │八十九年四│九十年一月│
│    │          │          │          │月三十日  │十六日    │
├──┼─────┼─────┼─────┼─────┼─────┤
│ 六 │同右      │五十萬元  │CA0000000 │八十九年四│九十年一月│
│    │          │          │          │月三十日  │十六日    │
└──┴─────┴─────┴─────┴─────┴─────┘
